臺灣板橋地方法院民事判決　　　　　　 99年度重訴字第466號
原　　　告　陳麗吟
訴訟代理人　陳清進律師
　　　　　　蔣彥威律師
　　　　　　歐家佑律師
被　　　告　陳信仲
訴訟代理人　陳昶安律師
上列當事人間債務人異議之訴等事件，本院於民國100年2月22日
言詞辯論終結，判決如下：
    主  文
原告之訴駁回。
訴訟費用由原告負擔。
    事實及理由
一、原告起訴主張：(一)訴外人林通遠原為如附表一所示5筆不動
    產（下稱系爭不動產）之所有權人，於民國96年7月13日向
    被告借得新台幣（下同）50萬元、於96年7月27日向被告借
    得2,450萬元，合計2,500萬元，雙方約定利息係以合作金庫
    放款定儲指數加3.76％計算，林通遠復以系爭不動產設定最
    高限額抵押權予被告（下稱系爭最高限額抵押權），迨於98
    年9月9日，林通遠將系爭不動產出售予原告，並於98年9月
    16日辦理不動產所有權移轉登記。(二)嗣被告以林通遠屆期不
    履行債務為由，向本院聲請裁定拍賣抵押物，經本院以99年
    度司拍字第611號裁定准許，被告復以上開裁定為執行名義
    ，向本院民事執行處聲請拍賣系爭不動產，經本院以99年度
    司執字第82895號執行事件受理在案（下稱系爭強制執行事
    件）。(三)林通遠雖就系爭不動產設定最高限額抵押權予被告
    ，惟無論自土地及建物登記簿謄本，或視為登記簿附件之抵
    押權設定契約書，均未就該最高限額抵押權所擔保之債權，
    及一定範圍內之法律關係為任何登記，揆諸民法第881條之1
    第2項規定及最高法院判決意旨，本件被告就系爭不動產所
    為之最高限額抵押權設定登記自屬無效而不存在，且林通遠
    已將上開借款（及支票）本金及利息債務之清償給付提存於
    福建連江地方法院提存所，其債務亦已消滅，原告爰依強制
    執行法第14條第2項之規定提起本件債務人異議之訴，並依
    民法第767條第1項中段規定請求將系爭最高限額抵押權設定
    登記予以塗銷等情。並聲明：(一)系爭強制執行事件之強制執
    行程序應予撤銷。(二)被告就原告所有系爭不動產之系爭最高
    限額抵押權設定登記應予塗銷。
二、被告則以：(一)林通遠與原告為夫妻關係，被告於96年間因借
    貸情事與林通遠有訂立借據，並由其提供所有系爭不動產設
    定系爭最高限額抵押權以供擔保，嗣林通遠財務不良，為避
    免債權人強制執行，竟與原告為虛偽買賣，將系爭不動產移
    轉至原告名下，今原告提起本件訴訟行為係為妨害債權人行
    使權利之手段而已。(二)原告起訴稱系爭最高限額抵押權之設
    定為無效、抵押權所含括之部分債權（原告稱100萬元本票
    權利部分）非屬林通遠之債務，與債務業經林通遠辦理清償
    提存，故已清償消滅云云，被告就其主張否認為真實，請原
    告依法舉證以明。(三)縱原告所稱之買賣契約為實，然核其內
    容，顯見於訂立當時原告與林通遠皆承認系爭最高限額抵押
    權有效，且林通遠確欠被告債務，何以直至今日因被告為聲
    請強制執行，原告竟認為該抵押權無效，其主張前後反覆，
    難予採信。(四)原告既有爭執債權數額，又主張業因清償提存
    而歸消滅，故請原告提出林通遠與被告間系爭債權債務之核
    算明細與相關憑證，以供核酌等語，資為抗辯。並聲明：原
    告之訴駁回。
三、原告主張林通遠原為系爭不動產之所有權人，於96年7月13
    日向被告借得50萬元、於96年7月27日向被告借得2,450萬元
    ，合計2,500萬元，林通遠復以系爭不動產設定系爭最高限
    額抵押權予被告，迨於98年9月9日，林通遠將系爭不動產出
    售予原告，並於98年9月16日辦理不動產所有權移轉登記，
    嗣被告以林通遠屆期不履行債務為由，向本院聲請裁定拍賣
    抵押物，經本院以99年度司拍字第611號裁定准許，被告復
    以上開裁定為執行名義，向本院民事執行處聲請拍賣系爭不
    動產，經本院以99年度司執字第82895號執行事件受理在案
    之事實，有借據、土地、建物登記簿謄本、抵押權設定契約
    書、不動產買賣契約書、福建連江地方法院99年度存字第4
    號提存書、被告99年9月17日強制執行聲請狀、100萬元本票
    、本院非訟中心通知、1,000萬元支票、1,500萬元支票在卷
    可稽（本院卷第16至52頁），且被告除抵押債權之金額外，
    其餘均不爭執，已堪信為真實。
四、原告復主張被告對系爭不動產之最高限額抵押權並不存在，
    且林通遠已將上開借款（含支票）本金及利息債務之清償給
    付提存於福建連江地方法院提存所，其債務亦已消滅，原告
    自得依強制執行法第14條第2項之規定提起本件債務人異議
    之訴，並依民法第767條第1項中段規定請求將系爭最高限額
    抵押權設定登記予以塗銷等情，則為被告所否認，並以前詞
    置辯。經查：
  (一)按所謂最高限額之抵押契約，係指所有人提供抵押物，與債
    權人訂立在一定金額之限度內，擔保現在已發生及將來可能
    發生之債權之抵押權設定契約而言。此種抵押權所擔保之債
    權，除訂約時已發生之債權外，即將來發生之債權，在約定
    限額之範圍內，亦為抵押權效力所及。雖抵押權存續期間內
    已發生之債權，因清償或其他事由而減少或消滅，原訂立之
    抵押契約依然有效，嗣後在存續期間內陸續發生之債權，債
    權人仍得對抵押物行使權利。此種抵押契約如未定存續期間
    ，其性質與民法第七百五十四條第一項所定就連續發生之債
    務為保證而未定有期間之保證契約相似，類推適用同條項規
    定，抵押人固得隨時通知債權人終止抵押契約，對於終止契
    約後發生之債務，不負擔保責任。反之，此種抵押契約定有
    存續期間者，訂立契約之目的，顯在擔保存續期間內所發生
    之債權，凡在存續期間所發生之債權，皆為抵押權效力所及
    ，於存續期間屆滿前所發生之債權，債權人在約定限額範圍
    內，對於抵押物均享有抵押權，除債權人拋棄為其擔保之權
    利外，自無許抵押人於抵押權存續期間屆滿前，任意終止此
    種契約。縱令嗣後所擔保之債權並未發生，僅債權人不得就
    未發生之債權實行抵押權而已，非謂抵押人得於存續期間屆
    滿前終止契約而享有請求塗銷抵押權設定登記之權利（最高
    法院66年臺上字第1097號判例參照）。現行於96年3月28日
    經總統公布，並自6個月後即96年9月28日施行之民法第881
    條之1第2項固為「最高限額抵押權所擔保之債權，以由一定
    法律關係所生之債權或基於票據所生之權利為限」之限制規
    定，然依現行民法物權編施行法第17條規定，民法第881條
    之1第2項規定，於民法物權編修正施行前設定之最高限額抵
    押權並不適用，可見民法第881條之1第2項制定前所設定登
    記最高限額抵押權所擔保之債權，並不以由一定法律關係所
    生之債權或基於票據所生之權利為限。查本件系爭最高限額
    抵押權登記時間係96年7月11日（本院卷第20頁），為民法
    第881條之1第2項於96年9月28日施行前，依上開說明，應認
    尚屬有效，是原告主張系爭最高限額抵押權，於土地及建物
    登記簿謄本或抵押權設定契約書，均未就該最高限額抵押權
    所擔保之債權，及一定範圍內之法律關係為任何登記，自屬
    無效而不存在云云，洵無可取。
  (二)被告於系爭強制執行事件，並提出本院98年度司票字第5593
    號本票准許強制執行裁定為執行名義（見外放執行卷宗影本
    ），其所示本票5紙（即被告聲請強制執行所列如附表二編
    號第二至六項本票）之發票日係在96年12月19日至97年6月3
    日，顯為系爭最高限額抵押權存續期間即96年7月9日至101
    年7月8日期間內，林通遠對被告所負欠之本票債務，自屬系
    爭最高限額抵押權所擔保之債權，是不論原告主張被告聲請
    強制執行所列如附表二編號第一項所示100萬元本票之債務
    人是否為林通遠，或編號第七項所示1,500萬元支票債權是
    否業經清償消滅，被告仍得行使系爭最高限額抵押權利。
五、從而，原告依強制執行法第14條第2項、民法第767條第1項
    中段規定，請求判決：(一)系爭強制執行事件之強制執行程序
    應予撤銷；(二)被告就原告所有系爭不動產之系爭最高限額抵
    押權設定登記應予塗銷，為無理由，應予駁回。
六、本件事證已臻明確，兩造其餘主張及攻擊防禦方法，核與判
    決結果不生影響，爰不一一論述，附此敘明。
七、訴訟費用負擔之依據：依民事訴訟法第78條。
中    華    民    國   100    年    3     月    8     日
                  民事第二庭    法  官  連士綱
以上正本係照原本作成
如對本判決上訴，須於判決送達後20日內向本院提出上訴狀。如
委任律師提起上訴者，應一併繳納上訴審裁判費。
中    華    民    國   100    年    3     月    9     日
                                書記官  吳俞玲